臺灣高等法院刑事判決
109年度上易字第2452號
上  訴  人  
即  被  告  吳宏剛
上列上訴人即被告因侵占案件，不服臺灣新北地方法院109年度
易字第311號，中華民國109年11月4日第一審判決（起訴案號：
臺灣新北地方檢察署108年度調偵字第2612號），提起上訴，本
院判決如下：
    主  文
原判決撤銷。
吳宏剛無罪。
    理  由
一、公訴意旨略以：被告吳宏剛與告訴人即藝術家湯雅琁係友人
    關係，被告於民國108年間向告訴人表示有買家欲購買告訴
    人所收藏之骨董「螢型壺地聽」【價值約新臺幣（下同）48
    萬元，下稱本案骨董】，告訴人遂於108年3月26日某不詳之
    時，在新北市○○區○○街00號之全家便利超商，將本案骨董交
    付給被告，供其託人鑑定及供買家瀏覽，並約定翌日應返還
    給告訴人。詎被告取得本案骨董後，竟意圖為自己不法之所
    有，基於侵占之犯意，拒不返還本案骨董而將之侵占入己。
    因認被告涉犯刑法第335條第1項侵占罪嫌等語。
二、按犯罪事實應依證據認定之，無證據不得推定其犯罪事實；
    不能證明被告犯罪者，應諭知無罪之判決，刑事訴訟法第15
    4條第2項、第301條第1項分別定有明文。又犯罪事實之認定
    ，應憑證據，如未能發現相當證據，或證據不足以證明，自
    不能以推測或擬制之方法，為裁判基礎；認定犯罪事實，所
    憑之證據，雖不以直接證據為限，間接證據亦包括在內，然
    無論直接或間接證據，其為訴訟上之證明，須於通常一般之
    人均不致於有所懷疑，而得確信其為真實之程度者，始得據
    之為有罪之認定，倘其證明尚未達到此一程度，而有合理性
    懷疑之存在時，即無從為有罪之認定（最高法院76年台上字
    第4986號判例意旨可資參照）。另按刑事訴訟法第161條第1
    項明定，檢察官就被告犯罪事實，應負舉證責任，並指出證
    明之方法，是檢察官對於起訴之犯罪事實，應負提出證據及
    說服之實質舉證責任，倘其所提出之證據，不足為被告有罪
    之積極證明，或其指出證明之方法，無從說服法院以形成被
    告有罪之心證，基於無罪推定之原則，自應為被告無罪判決
    之諭知（最高法院92年度台上字第128號判例意旨參照）。
    再依刑事訴訟法第154條第2項規定，有罪判決書理由內所記
    載認定事實所憑之證據，須經嚴格證明之證據，在無罪判決
    書內，因檢察官起訴之事實，法院審理結果認為被告之犯罪
    不能證明，所使用之證據不以具有證據能力之證據為限，故
    無須再論述所引有關證據之證據能力（最高法院100年度台
    上字第2980號判決意旨參照）。
三、公訴意旨認被告涉犯上開侵占犯行，無非係以被告於警詢及
    偵訊之供述、證人即告訴人於警詢及偵訊之證述、被告與告
    訴人使用通訊軟體LINE之對話紀錄等為其主要論據。訊據被
    告固坦承有於108年3月26日自告訴人處取得本案骨董供賣家
    以及鑑定人瀏覽，後經告訴人多次催討卻仍遲未歸還，直至
    109年3月17日始歸還與告訴人之事實，惟堅詞否認有何侵占
    犯行，辯稱：我一直沒有將本案骨董返還告訴人之原因，是
    因為我取得本案骨董交給客戶後，告訴人開價50萬元，但是
    客戶詢價結果僅2萬元價值，客戶要求告訴人出面說明，遭
    告訴人拒絕，待客戶將本案骨董還給我時，我人在臺南，父
    母開刀、生病，我沒有時間將東西拿給告訴人，告訴人也很
    忙，且本案骨董體積非小，不是可以隨身攜帶的，所以不是
    任何時候約我都可以拿，告訴人提告後我本來要在開偵查庭
    時歸還，然害怕拿來開庭碰壞，所以沒有拿來，就放在長輩
    那邊代為保管，再加上告訴人堅持要在法院還，也造成返還
    時間延宕，我沒有侵占的意思云云（見原審易卷第62至63頁
    、本院卷第57頁）。
四、經查：
(一)被告於108年3月26日自告訴人處取得本案骨董供賣家以及鑑
    定人瀏覽，其後經告訴人多次催討卻仍遲未歸還，迄109年3
    月17日被告與告訴人簽立和解書當日始歸還與告訴人等情，
    業據被告於原審準備程序坦認不諱（見原審易卷第62至64頁
    ），核與證人即告訴人於偵訊及原審審理中之證述大致相符
    （見偵卷第59至60頁、原審易卷第110至113頁），並有告訴
    人與被告於LINE之對話截圖、告訴人與被告之妹間微信通訊
    軟體對話截圖、本案骨董照片、原審109年3月25日公務電話
    紀錄等附卷可稽（見偵卷第21至35頁、原審審易卷第57頁）
    ，此部分事實，固堪認定。
(二)惟按侵占罪之成立，行為人主觀上須有不法所有之意圖，客
    觀上須有變易持有為所有之行為，始得成立。如僅將持有物
    延不交還或有其他原因致一時未能交還，既缺乏主觀要件，
    即難遽以該罪相繩（最高法院68年台上字第3146號判例意旨
    參照）。被告取得本案骨董後雖將近1年才返還告訴人，然
    被告是否涉犯侵占犯行，應審究者厥為被告於拿取本案骨董
    期間，主觀上是否具有不法所有意圖及侵占之故意而定。查
    證人賴澄新於本院審理時證稱：當時被告委託我去賣本案骨
    董，說是漢朝的要賣50萬元，我想漢朝怎麼可能只賣50萬元
    ，所以我為了確認真偽，自己花了8,000元找人鑑定，鑑定
    結果真是漢朝的，我就開始找買家，我在108年8月間前往大
    陸地區1、2個月，因為沒有買網卡所以無法跟被告聯繫，後
    來我跟一個周記珠寶的朋友一起從大陸回來，朋友說本案骨
    董是漢朝的沒錯，但50年前在湖南挖出來時，遍地都是，假
    如挖到完整無缺的，大概價值只有1萬元，但是被告告訴我
    是拍賣會場出來的，價差太大，所以我就跟被告說想跟賣方
    見面，希望賣方提供拍賣證書，被告一直說要介紹賣家，當
    面拿拍賣證書給我拍照，結果一直沒有約到，這樣拖拖拉拉
    的，我就想說乾脆還給被告好了，我有一直跟被告聯絡請他
    拿回去，被告也有打電話給我說要拿回去，只是被告跟我約
    好時間後，一下子說要送他爸爸去醫院，一下又說要回臺南
    等等的，我也不可能幫他把東西送到臺南去，因為這是易碎
    物品，最後一次被告跟我約好要拿回去時，又突然說要對方
    叫我要交到法庭，我就跟被告說我跟你拿就還給你，不可能
    幫你帶到法庭上，這樣又拖延1個多月，後來被告說人家不
    賣了，我就要求被告將本案骨董拿回去，這次被告有明確跟
    我約，主動來找我拿回去，時間是109年剛好疫情嚴重，所
    以我叫被告不能到我家裡面，我是拿到外面給他；被告個性
    就是這樣，好像少根筋，也曾經有跟賣方約好時間，時間到
    之後才告訴我買家沒法來這種情形等語（見本院卷第111至1
    17、119頁），核與被告辯稱將本案骨董交給客戶後，因價
    格落差太大，客戶要求告訴人碰面說明惟遭告訴人拒絕，嗣
    客戶欲將本案骨董歸還時，被告因父母生病且其人在臺南，
    一時無法向客戶取回本案骨董等情相符，並有被告與賴澄新
    之LINE對話紀錄截圖在卷可參（見本院卷第87至88頁），堪
    認本案骨董自被告交給證人賴澄新至取回期間，均在證人賴
    澄新保管中，縱使被告在告訴人要求返還後有延遲甚久才返
    還之情形，惟被告並無事實上之處分行為，要難率斷其主觀
    上有變易其原來之持有意思而為不法所有之意思，被告既缺
    乏主觀要件，即難遽以侵占罪相繩至明。
(三)檢察官雖以被告照顧罹病父母但仍可聯繫告訴人歸還本案骨
    董，且既無買賣推託不歸還本案骨董，顯有侵占據為己有之
    意等語。惟證人即告訴人於原審審理時證稱：我工作很忙，
    跟被告平常都用LINE聯絡，偶爾也會打手機號碼，因為我覺
    得被告很狡猾，所以我都不太接他電話等語（見原審易卷第
    115頁）；證人賴澄新於本院審理時證稱：我跟被告都用LIN
    E聯絡，但有時候我打給被告都沒接，被告有時會好幾天才
    回覆我等語（見本院卷第113頁），足見不論告訴人或被告
    均非屬於友人來電或傳訊即會立刻接聽或回覆之人，況被告
    父母確實罹病，亦有被告提出之診斷證明書附卷可稽（見本
    院卷第65、71頁），則被告辯稱其沒有時間將東西拿給告訴
    人，且告訴人也很忙等情，並非全然無據。是本案骨董雖未
    尋得賣家得已出售，又因被告個性及聯繫溝通問題，導致遲
    延甚久方返還告訴人，惟被告並無其他處分本案骨董之客觀
    行為，自難遽以認定被告有何侵占之主觀犯意。是檢察官以
    被告延不歸還本案骨董遽認被告有侵占犯意，尚有未洽。
(四)綜上所述，本院依卷內證據資料調查結果，並無從證明被告
    有何擅自處分自己持有之他人所有物之行為，或變易持有為
    所有之意思，要與刑法上侵占罪之構成要件不符，不能逕以
    該罪相繩。本案依檢察官所舉證據，尚無從使本院形成被告
    有罪心證之確信，依罪證有疑，利於被告之證據法則，被告
    犯行既屬不能證明，自應為無罪之諭知。
五、撤銷原判決之理由：
    檢察官所舉各項證據方法及卷內證據資料，經本院詳予調查
    、剖析後，就被告是否有公訴意旨所指侵占之犯行，仍有合
    理之懷疑存在，尚未達於通常一般之人均不致有所懷疑，而
    得確信其為真實之程度，本院無從形成被告有罪之確信；檢
    察官復未提出其他積極證據或指明調查證據方法以供究明，
    既乏積極明確之證據，可資證明被告有公訴意旨所指之侵占
    犯行，本諸罪證有疑利於被告之刑事證據法則，尚難遽以上
    開罪名相繩。從而，被告之犯罪既屬不能證明，揆諸前揭說
    明，依法應為被告無罪之諭知。原審未詳予審酌上情，遽而
    對被告論罪科刑，容有未洽，被告上訴意旨否認犯罪，指摘
    原判決不當，為有理由，應由本院將原判決予以撤銷，改諭
    知被告無罪之判決。　　
據上論斷，應依刑事訴訟法第369條第1項前段、第364條、第301
條第1項，判決如主文。
本案經檢察官陳怡君提起公訴，檢察官謝宗甫到庭執行職務。
中　　華　　民　　國　　110 　年　　4 　　月　　8 　　日
　              　刑事第十八庭  審判長法　官  何俏美
                                      法　官  黃紹紘
                                      法　官  陳海寧
以上正本證明與原本無異。
不得上訴。
                                      書記官  謝文傑
中　　華　　民　　國　　110 　年　　4 　　月　　8 　　日